ACORDAO-COMPLETO-2377870

ACÓRDÃO 747/2020 ATA 10/2020 - PLENÁRIO

VISTOS, relatados e discutidos estes autos de monitoramento do Acórdão 1736/2016-TCU-Plenário, relator Ministro Raimundo Carreiro, proferido na Sessão Ordinária de 6/7/2016, por meio do qual o Colegiado apreciou representação da Procuradoria da República na Bahia acerca de possíveis ilegalidades na Resolução 1.780 da Agência Nacional de Transportes Aquaviários, 
ACORDAM os Ministros do Tribunal de Contas da União, reunidos em Sessão do Plenário, com fundamento no art. 41 da Lei 8.443, de 16 de julho de 1992, c/c art. 243 do Regimento Interno do TCU, em: 
9.1. considerar cumpridas as determinações contidas nos itens 9.2 e 9.3 do Acórdão 1736/2016-TCU-Plenário, relator Ministro Raimundo Carreiro; 
9.2. encaminhar cópia desta deliberação à Procuradoria da República na Bahia, à Agência Nacional de Transportes Aquaviários e à Companhia das Docas do Estado da Bahia, informando que o relatório e o voto que a fundamentam podem ser acessados no endereço eletrônico www.tcu.gov.br/acordaos; e 
9.3. arquivar os presentes autos, com fundamento no inciso I do art. 169 do RI/TCU.

Monitoramento de acórdão que apreciou representação sobre possíveis ilegalidades na Resolução 1.780/2010 da Agência Nacional de Transportes Aquaviários (Antaq), a qual autorizou a Companhia das Docas do Estado da Bahia (Codeba) a aditar contrato de arrendamento para exploração de instalações portuárias, a fim de incorporar terreno contíguo à área inicialmente concedida.

Agência Nacional de Transportes Aquaviários; Companhia das Docas do Estado da Bahia.

3. Interessados/Responsáveis: não há.

13.1. Ministros presentes: José Mucio Monteiro (Presidente), Walton Alencar Rodrigues, Benjamin Zymler, Augusto Nardes, Aroldo Cedraz, Raimundo Carreiro (Relator), Ana Arraes, Bruno Dantas e Vital do Rêgo.
13.2. Ministros-Substitutos presentes: Augusto Sherman Cavalcanti, Marcos Bemquerer Costa, André Luís de Carvalho e Weder de Oliveira.

RAIMUNDO CARREIRO

Adoto como Relatório, em consonância com o disposto no art. 1º, § 3º, inciso I, da Lei 8.443/1992, a instrução lavrada no âmbito da Secretaria de Fiscalização de Infraestrutura Portuária e Ferroviária  , endossada pelo diretor e pelo titular da unidade (peças 12 a 14) :
“INTRODUÇÃO
Cuidam os autos de monitoramento do Acórdão 1736/2016-TCU-Plenário (peça 2) , de relatoria do Ministro Raimundo Carrero, proferido no âmbito do TC Processo 028.834/2010-0, que tratou de representação constituída a partir da comunicação da Procuradora da República Juliana de Azevedo Moraes sobre possíveis ilegalidades na Resolução 1.780/2010 da Agência Nacional de Transportes Aquaviários (Antaq) . 
No caso, tal normativo autorizou a Companhia das Docas do Estado da Bahia (Codeba) a aditar o Contrato 12/2000, firmado com a empresa Tecon Salvador S.A. e cujo objeto é o arrendamento para exploração de instalações portuárias, a fim de incorporar terreno contíguo à área inicialmente concedida, o qual possui dimensão total de 44.471,32 m² e se situa no local intitulado Ponta Norte do Porto de Salvador/BA.
No presente monitoramento serão adotadas, no que for aplicável e com as adaptações necessárias, as orientações constantes da Portaria-Segecex 27/2009, que disciplinou a verificação do cumprimento das determinações e recomendações efetuadas pelo Tribunal e dos resultados delas advindos e aprovou o documento intitulado Padrões de Monitoramento a serem observados na condução da fiscalização prevista no art. 243 do Regimento Interno do Tribunal de Contas da União. 
HISTÓRICO
Ao apreciar o processo de Representação TC Processo 028.834/2010-0, o Plenário do TCU prolatou o Acórdão 1736/2016-TCU-Plenário com as seguintes deliberações:
 ( ... ) 
9.1. conhecer da presente representação, por atender os requisitos de admissibilidade previstos nos arts. 235 e 237, inciso I, do Regimento Interno para, no mérito, considerá-la improcedente; 
9.2. com fundamento no art. 250, inciso II, do Regimento Interno, determinar à Agência Nacional de Transportes Aquaviários (Antaq) que, com base na sua competência estabelecida no art. 27, inciso II, da Lei nº 10.233/2001, envie ao Tribunal, no prazo de 30 (trinta) dias, plano de ação detalhado, com cronograma e responsáveis por cada ação, para regulamentação da metodologia de cálculo dos preços máximos que poderão ser cobrados pelas arrendatárias dos usuários; 
9.3. com fundamento no art. 250, inciso II, do Regimento Interno, determinar à Companhia Docas da Bahia (Codeba) que proceda a tratativas com a empresa Tecon Salvador S/A, assegurando a ampla defesa, com vistas a adequar a redação da Cláusula Quinquagésima Oitava do Contrato de Arrendamento nº 12/2000 ao disposto no art. 70, inciso II, da Lei nº 9.069/1995, de modo a não restar dúvida de que o reajuste dos preços máximos cobrados dos usuários pela arrendatária deve ocorrer anualmente; 
9.4. dar ciência à Agência Nacional de Transportes Aquaviários (Antaq) que, com fundamento no art. 27, inciso XVII, da Lei nº 10.233/2001 e no que estabelece o art. 2º da Resolução- Antaq nº 692/2006, o art. 22 da Resolução-Antaq nº 2.240/2011 e os arts. 8°, 19 e 21 da Resolução- Antaq nº 3.220/2014, abstenha-se de aprovar quaisquer aditamentos contratuais sem a manifestação conclusiva da Agência sobre os valores e condições que devem constar de tais ajustes, devidamente fundamentada em documentos e estudos elaborados para restabelecer o equilíbrio econômico-financeiro do contrato; 
9.5. dar ciência deste acórdão, assim como do relatório e do voto que o fundamentam, à Procuradora da República Juliana de Azevedo Moraes e à Comissão de Meio Ambiente, Defesa do Consumidor e Fiscalização de Controle (CMA) do Senado Federal;
Por sua vez, a questionada Resolução 1.780/2010 da Antaq teve o seguinte teor (peça 2, p. 50-51 do TC Processo 028.834/2010-0) : 
	( ... ) 
Art. 1° 	Autorizar a Codeba a ampliar a área denominada Ponta Norte do Porto de Salvador, com localização no município de Salvador-BA, conforme disposto na Norma de Regência e com base no art. 14 da Lei n° 10.233/2001, na Lei 8.630/93 e Decreto 6.620/2008.
Art. 2° 	Aprovar a minuta do termo aditivo, encaminhada pela Codeba, contemplando a ampliação à área contigua ao Tecon-Salvador, autorizando a celebração imediata desta.
Art. 3° 	Determinar que a Codeba apresente, no prazo de até 12 meses a contar desta autorização, estudos visando o restabelecimento do equilíbrio econômico-financeiro do contrato, de caráter complementar ao já constante nos autos, permitindo melhor aferir a remuneração da Codeba, resultante do contrato, em favor ou desfavor da Autoridade Portuária.
Art. 4° 	Determinar que a Codeba apresente, em 180 dias, uma solução para os operadores portuários que se utilizam do berço público para movimentação de contêineres, cuja área e superestrutura serão repassadas ao v Salvador, ou comprove a falta de demanda para tal situação.
Art. 5° 	Determinar à Codeba para que seja concluído o procedimento licitação do segundo terminal de contêineres no período de 36 (trinta e seis) meses, sob pena de aplicação de multa pecuniária à Autoridade Portuária, em caso de descumprimento.
Art. 6° 	Ressalvar em reconhecimento da necessária manutenção desta autorização, que os termos avenças nesta outorga são títulos executivos extrajudiciais, sendo que o inadimplemento dos acordos traçados nesse ato, por si só, permite a Administração Pública executá-los de imediato, não cabendo à parte interessada alegar qualquer descumprimento acordado.
Art. 7° 	Registrar que a ampliação se dará de imediato, cabendo à Codeba apresentar as demais deliberações a posteriori, ficando consignado nos autos que a inobservância dessas condições correrão por conta e risco da interessada, não cabendo à mesma alegar fato superveniente, como forma de revisão contratual.
Art. 8° 	Esta Resolução entra em vigor na data de sua publicação no Diário Oficial da União.
 ( ... ) 
Nesse sentido, a instrução inicial do corrente processo de monitoramento (peça 4) propôs a realização de diligências da Antaq e da Codeba, para que esclarecessem de que modo deram cumprimento, respectivamente, aos itens 9.2 e 9.3 do Acórdão 1736/2016-TCU-Plenário, ante as considerações apresentadas a seguir.
Com efeito, no TC Processo 028.834/2010-0 ficou consignado que a Resolução 1.780/2010 da Antaq não estava eivada de vício de legalidade e encontrava-se amparada pela legislação aplicável à época. Contudo, destacou-se que, com a incorporação de área contígua ao arrendamento do terminal de contêineres do porto de Salvador (Tecon Salvador) , caberia ao ente regulador atuar para amenizar os efeitos de tal situação, considerando que passaria a existir risco de que a arrendatária tivesse benefícios por exercer posição dominante no mercado de contêineres do porto. 
Dentre os mecanismos que poderiam ser utilizados na regulação foi destacada a possibilidade de estabelecimento de tarifas-teto para a arrendatária do Tecon Salvador, consoante previsão da Cláusula Vigésima Quarta do Contrato 12/2000 (peça 3, p. 22-23) .
Todavia, apesar da previsão contratual, verificou-se que a Antaq não dispunha de regulamentação acerca dos procedimentos para definição de valor máximo para tarifas praticadas por arrendatárias. 
Considerando essa lacuna normativa, este Tribunal emitiu a seguinte determinação no Acórdão 1736/2016-TCU-Plenário:
9.2. com fundamento no art. 250, inciso II, do Regimento Interno, determinar à Agência Nacional de Transportes Aquaviários (Antaq) que, com base na sua competência estabelecida no art. 27, inciso II, da Lei nº 10.233/2001, envie ao Tribunal, no prazo de 30 (trinta) dias, plano de ação detalhado, com cronograma e responsáveis por cada ação, para regulamentação da metodologia de cálculo dos preços máximos que poderão ser cobrados pelas arrendatárias dos usuários;
Irresignada, a Antaq impetrou pedido de reexame, alegando, em síntese, que não era sua competência atuar definindo tetos tarifários. 
Na análise de tal recurso (TC Processo 028.834/2010-0) , relatado pelo Ministro Walton Alencar Rodrigues, foi destacado que até mesmo a então Secretaria de Portos da Presidência da República (SEP/PR) , à época atuando como poder concedente no âmbito do setor portuário, possuía o entendimento de que em determinados contratos de arrendamento poderia ser necessário estabelecer um teto tarifário, a depender das condições concorrenciais e das características da cadeia produtiva de determinado mercado. Igualmente, ressaltou-se que a Lei 10.233/2001 define que é competência da Antaq promover estudos aplicados às definições de tarifas, preços e fretes. 
Considerando esses pontos, por meio do Acórdão 1410/2017-TCU-Plenário, foi negado provimento ao pedido de reexame, mantendo-se a determinação de que a Antaq encaminhasse plano de ação detalhado para regulamentação da metodologia de cálculo de preços máximos que poderão ser cobrados por arrendatárias. 
Ademais, no TC Processo 028.834/2010-0 também registrou-se que havia dubiedade na redação da Cláusula Quinquagésima Oitava do Contrato 12/2000, inserida por seu primeiro termo aditivo e acima reproduzida. Considerando isso, foi emitida a seguinte determinação no decisum ora em monitoramento:
9.3. 	com fundamento no art. 250, inciso II, do Regimento Interno, determinar à Companhia Docas da Bahia (Codeba) que proceda a tratativas com a empresa Tecon Salvador S/A, assegurando a ampla defesa, com vistas a adequar a redação da Cláusula Quinquagésima Oitava do Contrato de Arrendamento nº 12/2000 ao disposto no art. 70, inciso II, da Lei nº 9.069/1995, de modo a não restar dúvida de que o reajuste dos preços máximos cobrados dos usuários pela arrendatária deve ocorrer anualmente; 
EXAME TÉCNICO
Informações prestadas pela Agência Nacional de Transportes Aquaviários (Antaq) (peça 10) :
Por meio do Ofício 222/2019/DG-Antaq (peça 10) , o Sr. Mário Povia, Diretor Geral da Antaq, encaminhou basicamente as informações já prestadas anteriormente no âmbito do TC Processo 006.785/2019-0. Tal processo, referente ao monitoramento do Acórdão 1143/2017-TCU-Plenário, relator Ministro Walton Alencar Rodrigues, proferido em processo de Denúncia (TC Processo 018.874/2016-9) , tratou sobre supostas irregularidades no processo administrativo de prorrogação antecipada do Contrato de Arrendamento 12/2000, versando, portanto, sobre matéria correlata à tratada no presente processo.
A seguir são expostas, sinteticamente, as informações apresentadas, com a respectiva análise.
Inicialmente o diretor comunicou que foi instituído um Grupo de Trabalho (GT) com a finalidade de realizar estudo detalhado tendente a fundamentar a revisão das tarifas-teto e das cestas de serviço praticadas no Contrato de Arrendamento 12/2000 (Tecon - Salvador) , nos termos da Portaria 234/2017-DG/Antaq, de 18/9/2017 (peça 10, p. 4) , cujos trabalhos culminaram com a edição do Parecer Técnico 1/2018/GT-Port-234-17-DG, de 26/7/2018 (peça 10, p. 6-11) . 
Nesse sentido, o referido trabalho foi reportado a esta Corte de Contas por meio do Ofício 345/2018/DG-Antaq, de 4/9/2018 (peça 10, p. 12-13) , inserto no TC Processo 006.785/2019-0 (peça 3 daquele processo) .
Especificamente quanto ao cumprimento do item 9.2 do Acórdão 1736/2016-TCU-Plenário, esclareceu que no desenvolvimento do Parecer Técnico 1/2018/GT-Port-234-17-DG foi detalhada uma metodologia padrão para avaliação dos preços-teto da atividade portuária no âmbito de terminais arrendados, baseada na denominada "Regulação de Preços por Comparação", sendo que tal modelo foi ainda aplicado no caso concreto do contrato de arrendamento de titularidade do Tecon - Salvador.
Salientou que a metodologia aplicar-se-ia tão-somente aos contratos de arrendamento que apresentassem expressa disposição acerca da necessidade do estabelecimento de preços máximos, uma vez que o setor portuário nacional, via de regra, operaria em regime de preços livres.
Destacou, ainda, a existência de determinação correlata ao tema ora tratado, também emanada pelo Tribunal de Contas da União, no bojo do Acórdão 1143/2017-TCU-Plenário.
Considerou oportuno reapresentar as explanações já encaminhadas por meio do Oficio 194/2019/DG/Antaq, de 18/6/2019 (peça 10, p. 14-19) , em sede de monitoramento do cumprimento do referido acórdão (TC Processo 006.785/2019-0 – peça 20) :
No que diz respeito à atuação da Agência caso seja verificado descumprimento ao princípio da modicidade tarifária, importa destacar que eventual ausência na fixação de um preço-teto não inibe ou impossibilita a ação punitiva da Antaq, que por sua vez dispõe de diversos instrumentos eficazes para atuação, notadamente aqueles previstos na norma aprovada pela Resolução 3.259-Antaq, de 2014, na Resolução 3.274-Antaq, de 2014, e, ainda, em seu Regimento Interno, além de outras ferramentas em fase de implantação.
 ( ... ) 
Em relação às ferramentas e mecanismos de acompanhamento de mercado em construção, temos:
I - A revisão da norma aprovada pela Resolução 2.389-Antaq, de 2012, tendo o texto já ultrapassado a fase de audiência pública (Processo 50300.000381/2008-86) ;
II - O cumprimento do item 3.1 da Agenda Regulatória Biênio 2018-2019, visando à "Padronização das rubricas dos serviços básicos prestados pelos terminais de contêineres e definição de diretrizes acerca dos serviços inerentes, acessórios ou complementares" (Processo 50300.006552/2018-52) ;
III - A instituição de uma contabilidade regulatória para os arrendatários de que trata a Resolução Normativa 28-Antaq, de 2019, que possibilitará a partir de 2020, a análise da modicidade de forma mais objetiva (Processo 50300.000535/2017-21) ;
IV - Apoio à implantação do Módulo APP - Sistema de Acompanhamento de Preços, a cargo da Superintendência de Desempenho, Desenvolvimento e Sustentabilidade - SDS, da Antaq, o qual divulgará o preço médio praticado no território nacional quanto à movimentação de cargas considerando todas as etapas dentro de um porto, permitindo a redução da assimetria informacional e aumentando a transparência de preços; e
V - A submissão à audiência pública de uma metodologia padrão de análise da abusividade de preços dos terminais, fundamentada em fatores ligados à possibilidade de abuso do poder de mercado em um dado mercado relevante (Processo 50300.002175/2018-82E) .
 ( ... ) 
Análise
O acórdão reportado (Acórdão 1143/2017-TCU-Plenário) , proferido em processo de matéria correlata (denúncia - TC Processo 018.874/2016-9) , teve o seguinte teor:
1.8. 	Determinar ao Ministério dos Transportes, Portos e Aviação Civil (MTPAC) e à Agência Nacional de Transportes Aquaviários (Antaq) , com fundamento rio art. 250, inciso II, do RI/TCU c/c art. 3 9, inciso II, da Lei 12.815/2013, que procedam à realização de estudo detalhado com o objetivo de fundamentar a revisão das tarifas-teto e das cestas de serviço praticadas no Contrato de Arrendamento 12/2000 (Tecon Salvador) , procedimento este que deve estar calcado em análises concorrenciais e de mercado que justifiquem os valores fixados e os itens sob regulação ou em regime de livre negociação (movimentação, armazenagem, etc.) , de modo que as atividades econômicas do terminal espelhem as condições de um mercado em competição equilibrada;
1.9. Medidas:
1.9.1. enviar ao Tribunal, no prazo de 30 (trinta) dias, plano de ação detalhado, com cronograma e responsáveis por cada ação, para cumprimento da determinação do subitem 1.8 acima.
Em cumprimento à referida determinação, a Antaq, após constituir grupo de trabalho por meio da Portaria 234/2017-DG/Antaq (peça 10, p. 4) , elaborou plano de ação contendo as atividades, o cronograma e os responsáveis para tratar das tarifas-teto, encaminhando-o ao TCU nos termos do Ofício 260/2017/DG-Antaq (peça 6 do TC Processo 006.785/2019-0) . 
A partir do resultado dos trabalhos, foi constituído o Parecer Técnico 1/2018/GT-Port-234-17-DG (inserto nos presentes autos à peça 10, p. 6-11) , cujo conteúdo foi analisado em instrução técnica inicial no processo de monitoramento do referido acórdão (TC Processo 006.785/2019-0 - peça 8) , com as considerações tecidas a seguir.
Segundo o exame desta Unidade Técnica, no referido parecer o grupo de trabalho teria esclarecido que a metodologia utilizada para avaliar os preços-teto da atividade portuária em terminais arrendados seria baseada em “regulação de preços por comparação”, listando um universo de terminais a serem pesquisados, bem como levantando a tabela pública de preços mais atualizada em cada um deles.
Após isso, teria sido feita análise verificando se os serviços constantes de cada tabela tarifária seriam perfeitamente substitutos e equiparáveis. Também teria sido feita divisão quanto à localização de cada terminal, de modo a dividi-los em submercados, considerando como mais competitivo aquele em que houvesse o maior número de terminais. O menor preço dentro do submercado mais competitivo seria tido como o mais provável a ser praticado por fornecedor sem perda significativa de clientes.
Além do mais, teriam sido adotadas as seguintes premissas para se chegar às conclusões do estudo:
I – Existe um benchmarking de preços dentro do setor portuário como um todo;
II – Existe grande liberdade de preços dentro dos submercados (isto é, uma possibilidade de redução de preços, de variação para baixo) ;
III – Os serviços de armazenagem não necessitam de price-cap, desde que:
a) seja mantido um free time razoável e compatível ao contexto local;
b) sejam asseguradas as condições para que a armazenagem seja realmente opcional (isto é, a armazenagem poderia ser feita em outro local do porto ou mesmo fora do porto; existe agendamentos eficazes, etc) ;
IV – Os serviços de remoção e transbordo oferecidos pelos terminais são contratados opcionalmente, auxiliares;
V – As tabelas de preços demonstram apenas o preço máximo de cada terminal, sem relevar qual realmente é o preço praticado, certamente menor.
Tendo isso em vista, o grupo de trabalho teria elaborado a seguinte tabela comparativa de preços praticados pelos terminais pesquisados (peça 10, p. 10) :
Tabela 1: Pesquisa de Preços por grupo de serviços
	Item
	Sub-mercado
	UF
	Porto Organizado
	Terminal
	Item de serviço (não inclui transbordo e remoção) 
	Preço (horário comercial e contêiner 20” Std cheio) R$
	Início da vigência

	Tecon Salvador
						Longo curso
	Cabotagem
	
	0
	Nordeste
	BA
	Salvador
	Tecon Salvador
	C.1 Carga / Descarga – incluindo estiva/desistiva
	929,95
	773,52
	15/6/2017

	Outros terminais
								
	1
	Norte
	MA
	Manaus
	Porto de Chibatão
	7) THC – contêiner cheio 20”/40” – Horário Comercial
	1.067,84
	951,77
	1/4/2018

	2
	Norte
	PA
	Belém
	Tecon Vila do Conde
	2.2 – SERVIÇOS DE CAIS / 2.2.1 – CARGA E DESCARGA
	1.435,08
	1.435,08
	1/1/2018

	3
	Sul
	RS
	Rio Grande
	Tecon Rio Grande
	B.1.1.1 Carga e descarga de navio (Box Rate com Transbordo e Remoção) Norma de Apliação item 7
	1.024,00
	1.024,00
	1/2/2018

	4
	Sul
	SC
	Itajaí
	APM Terminais
	N.3 – Carga/Descarga de Contêiner Cheio
	773,00
	773,00
	23/3/2018

	5
	Sul
	SC
	São Francisco do Sul
	TESC
	Serviços em Container / Operação Portuária
	1.003,50
	1.003,50
	1/11/2016

	6
	Sudeste
	ES
	Vitória
	Terminal de Vila Velha
	A.1. Contêiner cheio (20’ ou 40’) 
	1.259,00
	1.259,00
	8/3/2017

	7
	Sudeste 
	RJ
	Rio de Janeiro
	Libra Rio
	F1 Embarque e descarga de contêiner cheio, das 07h às 19h
	820,13
	820,13
	19/2/2018

	8
	Sudeste
	SP
	Santos
	Tecon Santos
	2.2 – SERVIÇOS DE CAIS / 2.2.1 – CARGA E DESCARGA
	1.024,80
	1.024,80
	1/0/2018

	9
	Sudeste 
	SP
	Santos
	Libra Santos
	F1 Embarque e descarga de contêiner cheio, ads 07h às 19h
	974,76
	974,76
	9/1/2018

	10
	Sudeste
	SP
	TUP
	BTP
	7.05 Carga ou descarga de contêiner (importação/exportação) 
	1.503,03
	1.503,03
	Não informado

Fonte: Antaq - Parecer Técnico 1/2018/GT-PORT-234-17-DG (peça 10, pág 10) 
Ainda de acordo com o grupo de trabalho, o submercado considerado mais competitivo seria o do Sudeste. Dentro desse submercado, o preço mínimo praticado seria o de R$ 820,13, tanto para cargas de longo curso quanto para cabotagem, sendo este o price-cap considerado como resultado do estudo. 
Dessa forma, as análises levadas a efeito pelo Tribunal no referido processo, tanto na instrução inicial quanto na instrução subsequente (peça 15 do TC Processo 006.785/2019-0) , concluíram pela necessidade de realização de diligências à Antaq, com o objetivo de esclarecer questionamentos quanto a:
a) ações tomadas pela Agência quanto à revisão das tarifas-teto e das cestas de serviço praticadas no Contrato de Arrendamento 12/2000 após a conclusão dos estudos do grupo de trabalho GT-PORT-234-17-DG, bem como o motivo de não estar sendo aplicado o resultado das análises desse grupo de trabalho ao caso concreto do Tecon Salvador;
b)  qual o dispositivo do Contrato 12/2000 que veda a alteração de tarifas, conforme mencionado pela Agência no Ofício 159/2019/DG-Antaq;
c) quando será realizado o reequilíbrio econômico-financeiro do Contrato 12/2000, tendo em vista as conclusões contidas no estudo materializado no Parecer Técnico 1/2018/GT-Port-234-17-DG, de 26/7/2018; 
d) de que a forma a Agência atuará sobre os preços praticados pelo Tecon Salvador caso seja verificado que não está sendo respeitado o princípio da modicidade tarifária, conforme item II da Cláusula Quinquagésima Oitava do Contrato 12/2000, acrescido pela Cláusula Vigésima Terceira do Primeiro Termo Aditivo ao contrato;
e) de que forma deu atendimento ao item 1.8 do Acórdão 1143/2017-TCU-Plenário no que tange à elaboração de estudos que fundamentam a revisão das tarifas-teto e das cestas de serviço praticadas no Contrato de Arrendamento 12/2000 de modo que as atividades econômicas do terminal espelhem as condições de um mercado em competição equilibrada, especialmente quanto aos serviços “C.2. Remoção Bordo”, “C.3. 	Remoção Terra”, “C.4. Período Extraordinário”, “C.5. Paradas por conta do 	Armador/hora”, “C.6. Transbordo (02 mov.) ”, “C.6.1. Período Extraordinário (01 mov.) – Transbordo”, “C.7. Movimentação de tampas em navios” e “C.8. Movimentação de caixa “Twist Lock” (castanha) ”, todos constantes da tabela de preços e condições comerciais da arrendatária Tecon Salvador.
Consoante se pode observar, o mencionado processo de monitoramento (ainda em tramitação nesta corte de contas) aborda de forma detalhada o conteúdo e reflexos dos estudos já levados a efeito pela Antaq. Contudo, no presente momento, ainda se encontram pendente de análise as diligências propostas nos autos.
Dessa forma, tendo em vista que a agência, após a constituição de grupo de trabalho, apresentou plano de ação com cronograma e responsáveis por cada ação para tratar da regulamentação da metodologia de cálculo dos preços máximos por meio do Ofício 260/2017/DG-ANTAQ (peça 6 do TC Processo 018.874/2016-9) , assim como que o conteúdo e os desdobramentos deste documento, em especial o Parecer Técnico 1/2018/GT-Port-234-17-DG, estão sendo tratados em processo específico e que se mostra contraproducente uma apreciação paralela do tema, propugna-se por ser admitida como cumprida a determinação inserta no item 9.2 do Acórdão 1736/2016-TCU-Plenário, sem prejuízo de que eventuais ações de controle quanto ao mérito ou consequências do referido parecer possam ser propostas no âmbito do processo de monitoramento do Acórdão 1143/2017-TCU-Plenário (TC Processo 006.785/2019-0) .
Informações prestadas pela Companhia Docas do estado da Bahia (Codeba) (peça 11) :
Nos termos do Ofício CE/DPR 234/2019 (peça 11) , o Sr. José Alfredo Albuquerque e Silva, Diretor-Presidente da Codeba, comunicou as providências adotadas com vistas ao cumprimento da determinação constante do item 9.3 do Acórdão 1736/2016-TCU-Plenário, consoante sintetizado a seguir.
Por meio do decisum, foi determinado à autoridade portuária que procedesse a
tratativas com a empresa Tecon Salvador S/A, assegurando a ampla defesa, com vistas a adequar a redação da Cláusula Quinquagésima Oitava do Contrato de Arrendamento nº 12/2000 ao disposto no art. 70, inciso II, da Lei  9.069/1995, de modo a não restar dúvida de que o reajuste dos preços máximos cobrados dos usuários pela arrendatária deve ocorrer anualmente; 
Nesse sentido, o gestor destacou que, nos limites da competência legal da Codeba, foi oficiado à Antaq, por meio da CE/GJU 38/2016 (peça 11, p. 3) , para que esta procedesse às tratativas com a empresa arrendatária para adequar a redação da cláusula quinquagésima oitava do contrato de arrendamento 12/2000.
Salientou que a partir da edição da Lei 12.815/2013, a competência para celebrar (e, consequentemente, para alterar) os contratos de arrendamento portuário foi atribuída expressamente ao poder concedente, atualmente na figura do Ministério da Infraestrutura, na forma do art. 16, inciso III.
Informou que, dando cumprimento à determinação do TCU, foi celebrado pelo poder concedente o Segundo Termo Aditivo ao Contrato de Arrendamento 12/2000 (peça 11, p. 5-17) , em cuja cláusula décima segunda, parágrafo único, foram procedidas às correções determinadas, restando evidenciado o atendimento à deliberação em comento.
Análise
Com a celebração do 2º Termo Aditivo ao Contrato 12/2000, a Cláusula Décima Segunda – Da Revisão da Tarifa de Serviços, notadamente em seu parágrafo único, trouxe ao dispositivo questionado o seguinte disciplinamento (peça 11, p. 14) :
 ( ... )	Sempre que fatores externos, imprevisíveis e independentes da vontade das partes venham ocorrer, ou fatores de comum acordo entre as partes imponham a alteração do equilíbrio  econômíco-financeiro do Contrato, ou ainda qualquer outro fator ensejador de criação de nova tarifa de serviço, consoante definição dada na Resolução Normativa n° 07 - ANTAQ, de 30 de maio de 2016, caberá revisão dos valores praticados, para mais ou para menos, baseado na análise das planilhas de custos elaboradas pela ARRENDATÁRIA, aprovados pela ANTAQ, em consonância com a Portaria SEP/PR 349/2014 e conforme Decisão 958/99-TCU-Plenario, do Tribunal de Contas da União.
		Parágrafo Único
		A tarifa de serviços cobrada deverá ser corrigida anualmente, com base no índice IGPM determinado pela Fundação Getúlio Vargas e, no caso de extinção desse índice, por aquele que o suceder. (...) (grifo não consta do original) .
Dessa forma, em face da providência saneadora adotada, consistente no ajuste redacional do dispositivo contratual questionado, considera-se cumprida a determinação inserta no item 9.3 do Acórdão 1736/2016-TCU-Plenário.
CONCLUSÃO 
Nos termos disciplinados nos Padrões de Monitoramento (parágrafo 54) aprovados pela Portaria-Segecex 27/2009, apresenta-se o Quadro Resumo com o grau de atendimento das determinações constantes da deliberação sob foco (Acórdão 1736/2016-TCU-Plenário) :
	Tabela 2: Grau de implementação da deliberação - Acórdão 1736/2016-TCU-Plenário

	Item da
Deliberação
	Cumprida
	Em cumprimento
	Parcialmente cumprida 
	Não cumprida
	Não aplicável

	9.2. com fundamento no art. 250, inciso II, do Regimento Interno, determinar à Agência Nacional de Transportes Aquaviários (Antaq) que, com base na sua competência estabelecida no art. 27, inciso II, da Lei 10.233/2001, envie ao Tribunal, no prazo de 30 (trinta) dias, plano de ação detalhado, com cronograma e responsáveis por cada ação, para regulamentação da metodologia de cálculo dos preços máximos que poderão ser cobrados pelas arrendatárias dos usuários; 
	x
				
	9.3. com fundamento no art. 250, inciso II, do Regimento Interno, determinar à Companhia Docas da Bahia (Codeba) que proceda a tratativas com a empresa Tecon Salvador S/A, assegurando a ampla defesa, com vistas a adequar a redação da Cláusula Quinquagésima Oitava do Contrato de Arrendamento 12/2000 ao disposto no art. 70, inciso II, da Lei  9.069/1995, de modo a não restar dúvida de que o reajuste dos preços máximos cobrados dos usuários pela arrendatária deve ocorrer anualmente; 
	x
				
	Quantidade
	2
	0
	0
	0
	0

	Percentual
	100,0 %
	0 %
	0 %
	0 %
	0 %

Fonte: elaboração própria
PROPOSTA DE ENCAMINHAMENTO
	Ante o exposto, submetem-se os autos à consideração superior com a seguinte proposta:
a) considerar, com fundamento no art. 243 do Regimento Interno do TCU, cumpridas as determinações contidas nos subitens 9.2 e 9.3 do Acórdão 1736/2016-TCU-Plenário;
b) dar ciência do acórdão que vier a ser proferido ao representante (Procuradoria da República na Bahia – MPF) , à Agência Nacional de Transportes Aquaviários (Antaq) e à Companhia Docas do estado da Bahia (Codeba) , destacando que o relatório e o voto que fundamentarem a deliberação adotada podem ser acessados por meio do endereço eletrônico www.tcu.gov.br/acordaos e que, caso tenham interesse, o Tribunal pode encaminhar-lhes cópia desses documentos sem quaisquer custos;
c) encerrar o presente processo, apensando-o definitivamente ao TC Processo 028.834/2010-0, originador da deliberação ora monitorada, com fulcro no art. 169, inciso I, do Regimento Interno do TCU, c/c o art. 5º, inciso II, da Portaria-Segecex 27/2009.”
	
	É o Relatório.

não há

Não atuou.

MONITORAMENTO. CUMPRIMENTO DE DETERMINAÇÕES EXARADAS EM ACÓRDÃO DO PLENÁRIO. CIÊNCIA. ARQUIVAMENTO.

MONITORAMENTO (MON)

Secretaria de Fiscalização de Infraestrutura Portuária e Ferroviária (SeinfraPor).

Registro, inicialmente, que atuo no presente processo em razão de ter relatado a deliberação objeto do presente monitoramento, nos termos do art. 14 da Resolução-TCU 175/2005.
2.	Em exame processo de monitoramento do Acórdão 1736/2016-TCU-Plenário, de minha relatoria, prolatado no âmbito do TC Processo 028.834/2010-0, que tratou de representação da Procuradoria da República no Estado da Bahia acerca da legalidade da Resolução nº 1.780/2010, da Agência Nacional de Transportes Aquaviários (Antaq) , que autorizou a Companhia Docas do Estado da Bahia (Codeba) a aditar o Contrato nº 12/2000, firmado com a empresa Tecon Salvador S/A, a fim de incorporar terreno contíguo de 44.471,32 m2 da área intitulada Ponta Norte do Porto de Salvador.
3.	Por ocasião da análise de mérito da representação, a despeito da conclusão pela ausência de vício de legalidade na Resolução nº 1.780/2010, avaliou-se que a incorporação da área contígua ao arrendamento do terminal em questão poderia representar risco de que a arrendatária tivesse benefícios por exercer posição dominante no mercado de contêineres do porto, cabendo, portanto, ao ente regulador atuar para amenizar eventuais efeitos. 
4.	Uma das soluções possíveis seria o estabelecimento de tarifas-teto para a arrendatária, conforme previsão constante do citado Contrato nº 12/2000. Não obstante, verificou-se a ausência de regulamentação da Antaq acerca dos procedimentos para definição de valor máximo para tarifas praticadas por arrendatárias.
5.	Nesse sentido, por meio do referido Acórdão 1736/2016-TCU-Plenário, o TCU decidiu, no essencial:
9.1. conhecer da presente representação, por atender os requisitos de admissibilidade previstos nos arts. 235 e 237, inciso I, do Regimento Interno para, no mérito, considerá-la improcedente;
9.2. com fundamento no art. 250, inciso II, do Regimento Interno, determinar à Agência Nacional de Transportes Aquaviários (Antaq) que, com base na sua competência estabelecida no art. 27, inciso II, da Lei nº 10.233/2001, envie ao Tribunal, no prazo de 30 (trinta) dias, plano de ação detalhado, com cronograma e responsáveis por cada ação, para regulamentação da metodologia de cálculo dos preços máximos que poderão ser cobrados pelas arrendatárias dos usuários;
9.3. com fundamento no art. 250, inciso II, do Regimento Interno, determinar à Companhia Docas da Bahia (Codeba) que proceda a tratativas com a empresa Tecon Salvador S/A, assegurando a ampla defesa, com vistas a adequar a redação da Cláusula Quinquagésima Oitava do Contrato de Arrendamento nº 12/2000 ao disposto no art. 70, inciso II, da Lei nº 9.069/1995, de modo a não restar dúvida de que o reajuste dos preços máximos cobrados dos usuários pela arrendatária deve ocorrer anualmente;
9.4. dar ciência à Agência Nacional de Transportes Aquaviários (Antaq) que, com fundamento no art. 27, inciso XVII, da Lei nº 10.233/2001 e no que estabelece o art. 2º da Resolução-Antaq nº 692/2006, o art. 22 da Resolução-Antaq nº 2.240/2011 e os arts. 8°, 19 e 21 da Resolução-Antaq nº 3.220/2014, abstenha-se de aprovar quaisquer aditamentos contratuais sem a manifestação conclusiva da Agência sobre os valores e condições que devem constar de tais ajustes, devidamente fundamentada em documentos e estudos elaborados para restabelecer o equilíbrio econômico-financeiro do contrato;
6.	Os referidos comandos foram mantidos, em sua integralidade, pelo Acórdão 1410/2017-TCU-Plenário (Relator Ministro Walton Alencar Rodrigues) , oportunidade em que o TCU negou provimento a pedido de reexame interposto pela Antaq em face do Acórdão 1736/2016-TCU-Plenário.
7.	Mediante diligências realizadas junto à Antaq e à Codeba, a Secretaria de Fiscalização de Infraestrutura Portuária e Ferroviária (SeinfraPortoFerrovia) obteve informações acerca do cumprimento das determinações em questão.
8.	Relativamente ao item 9.2, a Antaq esclareceu que, no âmbito de Grupo de Trabalho constituído para realizar estudo visando a fundamentar a revisão das tarifas-teto e das cestas de serviço praticadas no Contrato de Arrendamento 12/2000 (Tecon – Salvador) , foi editado o Parecer Técnico 1/2018/GT-Port-234-17-DG, de 26/7/2018 (peça 10) . A agência informou que, por meio do parecer em questão, foi detalhada metodologia padrão para avaliação dos preços-teto da atividade portuária no âmbito de terminais arrendados, baseada na denominada “Regulação de Preços por Comparação”.
9.	As informações em questão foram prestadas ao TCU pela Antaq originalmente no âmbito do TC Processo 006.785/2019-0, referente ao monitoramento do Acórdão 1143/2017-TCU-Plenário (Relator Ministro Walton Alencar Rodrigues) , proferido nos autos do TC Processo 018.874/2016-9. Tal processo (TC Processo 018.874/2016-9) tratou de denúncia acerca de supostas irregularidades em procedimento de prorrogação antecipada do mesmo Contrato de Arrendamento 12/2000, objeto dos presentes autos. Por meio do Acórdão 1143/2017-TCU-Plenário, o TCU decidiu, em essência:
1.8. Determinar ao Ministério dos Transportes, Portos e Aviação Civil (MTPAC) e à Agência Nacional de Transportes Aquaviários (Antaq) , com fundamento no art. 250, inciso II, do RI/TCU c/c art. 39, inciso II, da Lei 12.815/2013, que procedam à realização de estudo detalhado com o objetivo de fundamentar a revisão das tarifas-teto e das cestas de serviço praticadas no Contrato de Arrendamento 12/2000 (Tecon Salvador) , procedimento este que deve estar calcado em análises concorrenciais e de mercado que justifiquem os valores fixados e os itens sob regulação ou em regime de livre negociação (movimentação, armazenagem, etc.) , de modo que as atividades econômicas do terminal espelhem as condições de um mercado em competição equilibrada; 
1.9. Medidas: 
1.9.1. enviar ao Tribunal, no prazo de 30 (trinta) dias, plano de ação detalhado, com cronograma e responsáveis por cada ação, para cumprimento da determinação do subitem 1.8 acima
10.	A SeinfraPortoFerrovia, em exame preliminar realizado no âmbito do citado TC 006.785/20190 (ainda pendente de apreciação) , avaliou que as informações prestadas ainda careciam de esclarecimentos, tendo realizado nova diligência à Antaq, para que fossem informados:
a) ações tomadas pela Agência quanto à revisão das tarifas-teto e das cestas de serviço praticadas no Contrato de Arrendamento 12/2000 após a conclusão dos estudos do grupo de trabalho GT-PORT-234-17-DG, bem como o motivo de não estar sendo aplicado o resultado das análises desse grupo de trabalho ao caso concreto do Tecon Salvador;
b)  qual o dispositivo do Contrato 12/2000 que veda a alteração de tarifas, conforme mencionado pela Agência no Ofício 159/2019/DG-Antaq;
c) quando será realizado o reequilíbrio econômico-financeiro do Contrato 12/2000, tendo em vista as conclusões contidas no estudo materializado no Parecer Técnico 1/2018/GT-Port-234-17-DG, de 26/7/2018; 
d) de que a forma a Agência atuará sobre os preços praticados pelo Tecon Salvador caso seja verificado que não está sendo respeitado o princípio da modicidade tarifária, conforme item II da Cláusula Quinquagésima Oitava do Contrato 12/2000, acrescido pela Cláusula Vigésima Terceira do Primeiro Termo Aditivo ao contrato;
e) de que forma deu atendimento ao item 1.8 do Acórdão 1143/2017-TCU-Plenário no que tange à elaboração de estudos que fundamentam a revisão das tarifas-teto e das cestas de serviço praticadas no Contrato de Arrendamento 12/2000 de modo que as atividades econômicas do terminal espelhem as condições de um mercado em competição equilibrada, especialmente quanto aos serviços “C.2. Remoção Bordo”, “C.3. Remoção Terra”, “C.4. Período Extraordinário”, “C.5. Paradas por conta do Armador/hora”, “C.6. Transbordo (02 mov.) ”, “C.6.1. Período Extraordinário (01 mov.) – Transbordo”, “C.7. Movimentação de tampas em navios” e “C.8. Movimentação de caixa “Twist Lock” (castanha) ”, todos constantes da tabela de preços e condições comerciais da arrendatária Tecon Salvador. 
11.	A unidade técnica, ante a apresentação de estudo contendo metodologia padrão para avaliação dos preços máximos da atividade portuária em terminais arrendados (Parecer Técnico 1/2018/GT-Port-234-17-DG) , e tendo em vista que o conteúdo e reflexos dos referidos estudos estão sendo tratados em processo específico, propôs considerar cumprida a determinação constante do item 9.2 do Acórdão 1736/2016-TCU-Plenário, sem prejuízo de que eventuais ações de controle quanto ao mérito ou consequências do referido parecer possam ser propostas no âmbito do TC Processo 006.785/2019-0.
12.	No que diz respeito ao item 9.3 do Acórdão 1736/2016-TCU-Plenário, a Codeba deu notícia da celebração do Segundo Termo Aditivo ao Contrato de Arrendamento 12/2000, em cuja Cláusula Décima Segunda, parágrafo único, restou estabelecido que “a tarifa de serviços deverá ser corrigida anualmente, com base no índice IGPM determinado pela Fundação Getúlio Vargas e, no caso de extinção desse índice, por aquele que o suceder”.
13.	Diante das providências adotadas, a SeinfraPortoFerrovia propôs considerar cumprida a determinação inserida no item 9.3 do Acórdão 1736/2016-TCU-Plenário.
14.	Manifesto minha anuência ao encaminhamento proposto pela unidade técnica, sem prejuízo das ponderações que apresento a seguir.
15.	Em consulta às peças do processo de representação (TC Processo 028.834/2010-0) , minha assessoria verificou que, a despeito da regular notificação da Antaq acerca da prolação dos já referidos Acórdão 1736/2016-TCU-Plenário (Ofício 0436/2016-TCU/SeinfraHidroFerrovia, peça 37) e Acórdão 1410/2017 (Ofício 0341/2017-TCU/SeinfraPortoFerrovia, peça 63) , não consta daqueles autos qualquer manifestação da Antaq relativa às providências adotadas para o cumprimento tempestivo da determinação constante do item 9.2 do Acórdão 1736/2016-TCU-Plenário. 
16.	Não obstante, reconheço, de fato, a existência de correlação entre as matérias tratadas e deliberações havidas no TC Processo 028.834/2010-0 e no TC Processo 018.874/2016-9. Em ambos os processos, a discussão se deu em relação a aditamentos do Contrato 12/2000, firmado com a Tecon Salvador S.A., envolvendo debates semelhantes e expedição de determinações compatíveis entre si relacionadas aos preços máximos / tarifas-teto a serem praticados no contrato de arrendamento em questão.
17.	Em comum entre os assuntos discutidos nos dois processos, ressalto a preocupação desta Corte de Contas com consolidação da posição dominante da Tecon Salvador no arrendamento do porto por ocasiões de ampliações de área autorizada em prorrogações antecipadas para um terminal que desenvolve suas atividades em regime de monopólio. Nesse sentido, reproduzo trecho da instrução da unidade técnica no âmbito do TC Processo 018.874/2016-9 que ilustra bem essa situação:
Observa-se, desse modo, que após duas expansões de área, que permitiram a ampliação do arrendamento de iniciais 73.443,65 m2 para 216.546,47 m2, não houve alteração da cesta de serviços submetida à regulação tarifária, e que o último incremento do terminal permitido, via prorrogação antecipada, não gerou a revisão dos valores máximos estabelecidos pelo Primeiro Termo Aditivo ao Contrato 012/2000, os quais, é bom relembrar, já tiveram sua razoabilidade questionada por este Tribunal no âmbito do TC Processo 028.834/2010-0.
 (...) 
Mesmo sem uma metodologia de cálculo de preços máximos (ou tarifas-teto) que possam ser cobrados pelas arrendatárias de seus usuários – e ainda que considerando a resistência da Antaq quanto a tal tarefa (Pedido de Reexame no TC Processo 028.834/2010-0) –, a necessidade de avaliar criticamente o atual patamar da limitação tarifária dentro do reequilíbrio contratual do Tecon Salvador, que já era premente desde a primeira expansão do terminal (2010) , agora, com o segundo acréscimo de área, mostra-se mais urgente, visto que há a consolidação da posição dominante do arrendamento no porto.
Releva notar que essa necessária revisão está intrinsecamente ligada à ampliação autorizada na respectiva prorrogação antecipada para um terminal que desenvolve suas atividades em regime de monopólio – reforçam-se as razões até aqui já defendidas quanto a esse aspecto. Assim, sua adoção se coaduna não apenas em relação ao discurso da Agência e do Poder Concedente quanto a aplicação desse instrumento regulatório – já assinalados ao longo desta instrução, em especial para as licitações do PAP –, como também com as diretrizes legais da prestação do serviço adequado e da garantia da modicidade dos valores cobrados dos usuários (art. 3°, inciso II, da Lei 12.815/2013) , dados os ganhos de eficiência advindos da expansão.    
Veja-se que a Agência tem a competência legal (art. 27, inciso VII, da Lei 10.233/2001) , bem como regulamentar (Resolução-Antaq 3.220/2014, art. 12 c/c art. 14, §6°) para efetuar os cálculos e análises necessários à revisão dos valores máximos das tarifas de serviço em razão de reequilíbrios que afetem a capacidade ou produtividade das instalações portuárias, como é o caso do Tecon Salvador. Os ganhos de eficiência foram amplamente alardeados em sua análise dos estudos de viabilidade, argumento também empregado sistematicamente para reforçar a inviabilidade de um novo terminal de contêineres no porto da capital baiana.
Por outro lado, o Poder Concedente é o responsável por firmar os ajustes e detém a titularidade sobre a decisão final acerca dos pleitos de prorrogação antecipada (art. 57 da Lei 12.815/2013) . De se observar que foi no âmbito da Secretaria de Política Portuária do MTPAC que surgiu a proposta de incluir dispositivo contratual sobre a revisão tarifária, posteriormente suprimida sem as devidas justificativas.
Considerando, assim, as competências de cada ente no processo de prorrogação antecipada do Tecon Salvador, propõe-se determinar ao Poder Concedente e à Antaq que procedam à realização de estudo detalhado com o objetivo de fundamentar a revisão das tarifas-teto e das cestas de serviço praticadas no Contrato de Arrendamento 12/2000, procedimento este que deve estar calcado em análises concorrenciais e de mercado que justifiquem os valores fixados e os itens sob regulação ou em regime de livre negociação (movimentação, armazenagem, etc.) , de modo que as atividades econômicas do terminal espelhem as condições de um mercado em competição equilibrada.
Impende registrar que o desenvolvimento de tal estudo pode levar à conclusão de que os valores e serviços atualmente regulados no contrato refletem o mercado concorrencial de contêineres nos portos brasileiros, dispensando a efetiva revisão dos parâmetros. Contudo, até para defender os termos contratuais hoje definidos, é imprescindível fundamentar esse posicionamento de forma técnica, após avaliação criteriosa, nos moldes gerais do encaminhamento ora proposto.
Por fim, em razão de o desfecho deste processo envolver medida que está, de certa forma, associada à discussão tratada no âmbito do TC Processo 028.834/2010-0 – ainda que neste a questão seja de caráter transversal (desenvolvimento de metodologia) , enquanto no presente caso ela é vinculada a um objeto específico –, propõe-se encaminhar cópia da deliberação que vier a ser proferida em decorrência desta análise de mérito àqueles autos.
18.	A particularidade destacada pela SeinfraPortoFerrovia no posicionamento transcrito acima, alusiva ao caráter transversal da determinação constante do Acórdão 1736/2016-TCU-Plenário ora em monitoramento (desenvolvimento de metodologia de cálculo aplicável aos arrendamentos portuários, em geral) , em detrimento do caráter específico da deliberação exarada por meio do Acórdão 1143/2017-TCU-Plenário (apresentação de estudo para fundamentar a revisão de tarifas-teto e cestas de serviço praticadas no Contrato 12/2000) , não impede, no meu entender, a possibilidade de apreciação unificada da matéria no âmbito do TC Processo 006.785/2019-0, de relatoria do Ministro Walton Alencar Rodrigues.
19.	Isso porque as conclusões que advirão do exame nos referidos autos se aplicarão tanto para o caso concreto do Tecon Salvador, como para o aprimoramento, se for o caso, da metodologia padrão para avaliação dos preços máximos da atividade portuária em terminais arrendados, consignada no Parecer Técnico 1/2018/GT-Port-234-17-DG.
20.	Ante o exposto, VOTO por que seja adotado o Acórdão que ora submeto à consideração deste Colegiado.
TCU, Sala das Sessões Ministro Luciano Brandão Alves de Souza, em 1 de abril de 2020.
RAIMUNDO CARREIRO 
Relator